臺灣高雄地方法院刑事判決　　　　　　 96年度交易字第162號
公　訴　人　臺灣高雄地方法院檢察署檢察官
被　　　告　乙○○
上列被告因業務過失傷害案件，經檢察官提起公訴（96年度偵字
第240號），本院判決如下：
    主  文
乙○○因業務上之過失傷害人，處有期徒刑伍月，如易科罰金，
以銀元參佰元即新臺幣玖佰元折算壹日；減為有期徒刑貳月拾伍
日，如易科罰金，以銀元參佰元即新臺幣玖佰元折算壹日。
    事  實
一、乙○○原考領有職業聯結車駕駛執照，惟於民國94年11月1
    日遭吊扣，詎其仍於吊扣期間內，自94年底某日起，擔任計
    程車駕駛工作，為從事於駕駛業務之人，其於95年1 月14日
    下午3 時許，駕駛車牌號碼Y9－621 號計程車載客後，沿高
    雄市○○○路由南往北外側快車道行駛，行至高雄市○○○
    路與民生二路口時，原應注意變換車道時應讓直行車先行，
    並注意安全距離，而依當時天氣晴朗、日間自然光線，視距
    良好，路面乾燥，並無不能注意之情事，竟疏未注意，因車
    內乘客過晚告知去向，而貿然由中華三路快車道變換至慢車
    道，適有甲○○騎乘車牌號碼GZ9-092 號重機車，亦沿高雄
    市○○○路由南向北方向之慢車道行駛，見乙○○駕駛計程
    車突然變換車道，閃避不及而摔倒於地，機車並滑行至與乙
    ○○上開車輛之右側車身發生碰撞，甲○○並因此頭部外傷
    、頸部挫傷、顏面及四肢多處挫傷及擦傷等傷害。乙○○於
    肇事後，對於未發覺之犯罪，主動向前來現場處理交通事故
    之員警坦承肇事自首而願接受裁判。
二、案經甲○○訴由臺灣高雄地方法院檢察署檢察官偵查起訴。
    理  由
壹、證據部分：
    按被告以外之人於審判外之陳述雖不符刑事訴訟法第159 條
    之1 至之4 等4 條之規定，而經當事人於審判程序同意作為
    證據，法院審酌該言詞陳述或書面陳述作成時之情況，認為
    適當者，亦得為證據。查證人甲○○於警詢中為陳述，及卷
    附之道路交通事故調查報告表、事故現場圖及高雄市立聯合
    醫院診斷證明書均屬傳聞證據，惟上開證據，業經被告及檢
    察官於審判程序同意作為證據，本院審酌上開傳聞證據作成
    之時，並無不當取得之情形，認為以之作為本案之證據亦屬
    適當，是前開傳聞證據均具有證據能力。
貳、實體部分：
一、訊據被告乙○○固不否認曾於上揭時、地，與告訴人甲○○
    騎乘之機車發生碰撞，致其受有如上之傷害，惟矢口否認有
    何過失傷害犯行，辯稱：伊當時雖有變換車道，惟要切入慢
    車道時，有暫停等候，確定後方沒有來車時，才向右切進慢
    車道，告訴人應係受到道路上凸起之人孔蓋影響摔到後，再
    滑行撞倒我汽車右前輪云云。
二、經查：
  (一)上揭被告乙○○於95年1 月14日下午3 時許駕駛計程車載客
    後，沿高雄市○○○路由南往北外側快車道行駛，途經高雄
    市○○○路與民生二路口欲變換行進方向進入慢車道時，有
    甲○○騎乘機車，亦沿高雄市○○○路由南向北方向之慢車
    道行駛，於乙○○變換車道時，在其後方摔倒於地滑行與乙
    ○○駕駛之右側車身發生碰撞，甲○○因此受有頭部外傷、
    頸部挫傷、顏面及四肢多處挫傷及擦傷等傷害等情，業據被
    告於警訊及偵、審中供承在卷，核與證人即告訴人甲○○證
    述情節大致相符，復有高雄市○○○○○道路交通事故現場
    圖、調查交通事故調查報告表(一)、(二)、高雄市政府警察局各
    1 紙、交通大隊交通事故談話紀錄表2 紙及車禍現場照片10
    張附卷可稽（見偵查卷第26至35頁）；另告訴人甲○○確因
    本件車禍受有頭部外傷、頸部挫傷、顏面及四肢多處挫傷及
    擦傷等傷害，亦有其所提出之高雄市立聯合醫院診斷證明書
    1 紙在卷可佐（見偵查卷第8 頁），自堪信為真實。
  (二)參諸卷附道路交通事故現場圖及車禍現場相片，被告沿高雄
    市○○○路由南往北外側快車道行駛，行經該路與民生路口
    後，有分隔島分隔中華三路之快慢車道，而本件車禍發生後
    ，被告駕駛車輛係頭朝東北，尾朝西南方向，停於中華三路
    分隔島前，該中華三路慢車道路寬為7 公尺，被告車輛左前
    輪距中華三路慢車道路邊為6.2 公尺，顯見其車頭部分，已
    有駛入慢車道之情，另被告車尾距前方分隔島距離為3 公尺
    ，車頭距分隔島距離雖未經測量，惟由車禍照片顯示，該分
    隔島四周繪有白色邊線，被告車輛停放位置，左前輪已將近
    壓到分隔島邊線外緣，足認其車頭位置亦甚為接近分隔島，
    衡諸一般駕駛經驗，駕駛人欲從快車道駛入有分隔島分隔之
    慢車道時，通常會選擇提早切入，以免過晚變換車道，受分
    隔島阻隔影響，致轉換車道不易。本件由被告車輛停放位置
    甚為接近分隔島等情，足徵其應係駕車接近分隔島時，始臨
    時決定變換車道，而此情亦與其於偵查中自承：「（問：你
    從快車道要切入慢車道，為何肇事後現場照片你車子的位置
    會如此？）答：因為車上的客人太晚跟我說要去醫院，所以
    才會這樣」等語相符（見本院卷第85頁），自堪採認。
  (三)證人即告訴人甲○○於警詢中證稱：當時我騎重機車由中華
    三路南向北直行慢車道至現場，一部北向南迴轉計程車突然
    駛入慢車道，我煞車不及，跌倒滑行並與對方發生碰撞等語
    （見偵查卷第30頁），而告訴人車輛摔倒後，有5.5 公尺長
    之刮地痕跡留於地面，該刮地痕始點，距中華三路慢車道路
    邊為5.5 公尺，終點在被告駕駛車輛右前車輪旁，距路邊為
    4.6 公尺，足認告訴人機車應係在被告車輛後方摔倒於地後
    ，向右前方滑行至被告車頭右側位置，則被告車輛雖未直接
    碰撞到告訴人機車，惟告訴人見被告臨時變換車道，因閃避
    不及致人車摔倒滑行，而與被告右側車身發生碰撞，受有上
    開傷害等情，足堪認定。至告訴人所稱被告駕車行進方向，
    雖與被告辯稱係由南向北直行中華三路等語不符，惟本件係
    因被告突然變換車道，致告訴人不及閃避，始因而發生車禍
    ，而該被告突然變換車道之情，與其之前行進方向為何，尚
    無關聯，難以此資為對被告有利之認定。另告訴人摔倒於地
    之中華三路慢車道處，雖設有下水道人孔蓋，惟由卷附相片
    顯示，該人孔蓋無明顯突起於路面，衡情不致影響正常車輛
    行進，被告辯稱告訴人係受到道路上凸起之人孔蓋影響摔到
    云云，難認可採。
  (四)按汽車在同向2 車道以上之道路行駛，變換車道時，應讓直
    行車先行，並注意安全距離，道路交通安全規則第98條第1
    項第6 款定有明文。被告曾考領過駕駛執照，當熟知上開規
    定。再本件車禍發生時，天氣晴朗、日間自然光線，視距良
    好，柏油路面、乾燥、無障礙物等路況，復經卷附道路交通
    事故調查報告表(一)記載明確，堪認被告並無不能注意之情事
    ，惟竟於變換車道時疏未注意保持安全距離，並讓直行車先
    行，致告訴人因此閃避不及，人車摔倒於地後，滑行與被告
    右側車身發生碰撞，被告已有明顯有過失。復佐以本件車禍
    經送高雄市政府交通局車輛行車事故鑑定委員會鑑定結果，
    認被告變換車道不注意來往車輛為肇事原因，有該委員會95
    年10月31日高市車鑑字第950003595 號鑑定意見書附卷足按
    （見偵查卷第96頁），亦與本院上開認定結果相符，被告駕
    車確有如上過失等情，自堪認定。再告訴人確因本件車禍受
    有前揭傷害，有高雄市立聯合醫院診斷證明書1 紙在卷可佐
    ，被告未盡上開注意義務肇事致告訴人受有前揭傷害，兩者
    間顯有相當因果關係，本件事證已臻明確，被告犯行洵堪認
    定。
三、按行為後法律有變更者，適用行為時之法律。但行為後之法
    律有利於行為人者，適用最有利於行為人之法律，刑法第2
    條第1 項定有明文。查被告於前開行為後，刑法相關規定業
    經總統於94年2 月2 日修正公布，並依刑法施行法第10條之
    1 規定自95年7 月1 日施行。職是，本件自應就被告行為前
    、後相關法律有修正者，依前揭規定加以比較適用。茲說明
    如下：
  (一)刑法分則編各罪所定罰金之貨幣單位原為銀元，且依修正前
    刑法第33條第5 款規定，罰金刑為1 銀元以上，而有關罰金
    倍數之調整及銀元與新臺幣之折算標準，則定有「罰金罰鍰
    提高標準條例」及「現行法規所定貨幣單位折算新臺幣條例
    」，除罰金以1 銀元折算3 元新台幣外，並將72年6 月26日
    以前修正之刑法部分條文罰金數額提高2 至10倍，其後修正
    者則不再提高倍數；嗣修正後刑法第33條第5 款則將罰金刑
    提高為新臺幣1 千元以上，並以百元計算之，且因刑法第33
    條第5 款所定罰金貨幣單位既已改為新臺幣，刑法分則編各
    罪所定罰金之貨幣單位亦應配合修正為新臺幣，且考量刑法
    修正施行後，不再適用「現行法規所定貨幣單位折算新臺幣
    條例」，為使刑法分則編各罪所定罰金之最高數額與刑法修
    正前趨於一致，爰增訂刑法施行法第1 條之1 規定，將刑法
    分則編各罪所定罰金之貨幣單位均改為新臺幣，並將72年6
    月26日以前修正之刑法部分條文罰金數額提高為30倍，其後
    修正者則提高為3 倍。是以刑法分則編各罪所定罰金刑之最
    高數額，於上開規定修正後仍屬一致，並無不同；但其罰金
    刑之最低數額，修正前1 銀元以上之規定，經配合修正前罰
    金罰鍰提高標準條例第2 條（現已刪除）規定，就其原定數
    額提高為10倍，再經折算，即為新臺幣30元，因修正後已提
    高為新臺幣1千元以上，自以修正前之規定較為有利。
  (二)被告犯罪時之刑法第41條第1 項前段規定：「犯最重本刑為
    5 年以下有期徒刑以下之刑之罪，而受6 個月以下有期徒刑
    或拘役之宣告，因身體、教育、職業、家庭之關係或其他正
    當事由，執行顯有困難者，得以1 元以上3 元以下折算1日
    ，易科罰金。」又被告行為時之易科罰金折算標準，修正前
    罰金罰鍰提高標準條例第2 條前段（現已刪除）規定，就其
    原定數額提高為100 倍折算1 日，則本件被告行為時之易科
    罰金折算標準，應以銀元300 元折算1 日，經折算為新臺幣
    後，應以新臺幣900 元折算為1 日。惟95年7 月1 日修正公
    布施行之刑法第41條第1 項前段則規定：「犯最重本刑為5
    年以下有期徒刑以下之刑之罪，而受6 個月以下有期徒刑或
    拘役之宣告者，得以新臺幣1,000 元、2,000 元或3,000 元
    折算1 日，易科罰金。」比較修正前後之易科罰金折算標準
    ，以95年7 月1 日修正公布施行前之規定，較有利於受刑人
    ，則應依刑法第2 條第1 項前段，適用修正前刑法第41條第
    1 項前段規定，定其折算標準。
  (三)刑法修正後刑法第62條規定：「對於未發覺之罪自首而受裁
    判者，得減輕其刑。」，與修正前刑法第62規定：「對未發
    覺之罪自首而受裁判者，減輕其刑。」不同。比較新舊法結
    果，以舊法自首應減輕其刑較有利於行為人，新法並無對被
    告較為有利之情形，故依刑法第2 條第1 項前段規定，自應
    適用行為時之法律即修正前刑法第62條規定，減輕其刑。
四、按刑法上所謂業務，係指個人基於其社會地位繼續反覆所執
    行之事務。被告既自承自94年某日起，擔任計程車駕駛工作
    （見偵查卷第102 頁），足認其為從事駕駛業務之人甚明，
    則其於執行業務中開車肇事，致告訴人受有前開傷害，核其
    所為，係犯刑法第284 條第2 項前段之業務過失傷害罪。又
    汽車駕駛執照為駕駛汽車之許可憑證；駕駛執照吊扣期間駕
    車者，應處汽車駕駛人罰鍰並當場禁止其駕駛及扣留其車輛
    牌照，此觀道路交通安全規則第50條第1 項前段及道路交通
    管理處罰條例第21條第1 項第7 款規定自明，足認吊扣駕駛
    執照期間絕對禁止該駕駛人駕車（最高法院91年度台上字第
    5274號判決意旨參照）。查被告之駕照已於94年11月1 日遭
    吊扣，有公路監理電子閘門證照查詢表1 紙在卷可憑，被告
    於駕照吊扣期間仍擅自駕車上路，與無照駕駛相當，其所犯
    業務過失傷害罪部分，應依道路交通管理處罰條例第86條第
    1 項之規定，加重其刑。再者，被告於肇事後仍停留於案發
    現場，並於有偵查犯罪權限之機關或公務員發覺其犯罪前，
    主動向據報前往處理之員警坦承肇事，並表示願意接受裁判
    等情，有高雄市政府警察局交通大隊交通事故談話紀錄表1
    份附卷可佐（見偵查卷第29頁背面），足認被告在其所犯業
    務過失傷害罪未被發覺之前，即主動向處理員警自首而接受
    裁判，而已符合自首要件，應依修正前刑法第62條前段規定
    ，減輕其刑。被告上開所犯業務過失傷害罪，分別有刑之加
    重及減輕事由，依法先加後減之。爰審酌被告於駕照吊扣期
    間，仍駕駛計程車營業，復又隨意變換車道致發生本件車禍
    ，因而導致告訴人受有如上之傷害，所為甚有不該，且犯後
    否認犯行，態度不佳且迄今未與告訴人達成和解等一切情狀
    ，處如主文所示之刑，並依修正前刑法第41條第1 項前段，
    諭知易科罰金之折算標準。又被告之犯罪時點，係在96年4
    月24日以前，合於中華民國九十六年罪犯減刑條例所定減刑
    之條件，爰依該條例規定減其宣告刑二分之一，併諭知易科
    罰金之折算標準。
據上論斷，應依刑事訴訟法第299 條第1 項前段，刑法第2 條第
1 項前段、第284 條第2 項前段、修正前刑法第62條，第41 條
第1 項前段，刑法施行法第1 條之1 ，道路交通管理處罰條例第
86條第1 項，修正前罰金罰鍰提高標準條例第2 條前段，中華民
國九十六年罪犯減刑條例第2 條第1 項第3 款、第7 條，判決如
主文。
本案經檢察官丙○○到庭執行職務。
中　　華　　民　　國　　96　　年　　8 　　月　　15　　日
                  交通法庭    審判長法　官  施柏宏
                                    法  官  林書慧
                                    法  官  黃宗揚
以上正本證明與原本無異。
如不服本判決應於收受本判決後10日內向本院提出上訴書狀，並
應敘述具體理由，如未敘述上訴理由者，應於上訴期間屆滿後20
日內補提理由書狀於本院（均須按他造當事人之人數附繕本）「
切勿逕送上級法院」。
中　　華　　民　　國　　96　　年　　8 　　月　　15　　日
　　　　　　　　　　　　　　　　 　 書記官  王壹理
附錄本案論罪科刑法條：
刑法第284條第2項
中華民國刑法第284條
（過失傷害罪）
因過失傷害人者，處 6 月以下有期徒刑、拘役或 5 百元以下罰
金，致重傷者，處1 年以下有期徒刑、拘役或5 百元以下罰金。
從事業務之人，因業務上之過失傷害人者，處 1 年以下有期徒刑
、拘役或1 千元以下罰金，致重傷者，處 3 年以下有期徒刑、
拘役或2 千元以下罰金。
